【裁判字號】    94,易,687
【裁判日期】    950330
【裁判案由】    偽造文書
【裁判全文】
臺灣高雄地方法院刑事判決               94年度易字第687號
公  訴  人  臺灣高雄地方法院檢察署檢察官
被      告  甲○○
選任辯護人  李錦臺律師
            許清連律師
上列被告因偽造文書案件，經檢察官提起公訴（93年度偵緝字第
1135號），本院判決如下：
    主  文
甲○○無罪。
    理  由
一、公訴意旨略以：被告甲○○明知己○○非經濟部許可在大陸
    地區福建投資事業之台商員工及眷屬，竟向不知情之己○○
    聲稱可代辦申請金馬地區專用多次入出境證（下稱金馬地區
    入出境證），致己○○將身分證正本及新台幣（下同）6 千
    元交付予甲○○，甲○○旋與丁○○（另案偵查中）、庚○○（另經不起訴處分確定）、乙○○（另經不起訴處分確定
    ）共同基於使公務員登載不實之犯意聯絡，先由己○○將身
    分證件交由丁○○，由丁○○交付大陸地區重華農業開發有
    限公司（下稱重華公司）之負責人庚○○製作不實之己○○
    在職證明、工資表及所得稅證明資料，再由經營旅行社之乙○○，至位在台北市○○區○○街15號之內政部警政署入出
    境管理局（下稱入出境管理局）提出申請，足生損害於入出
    境管理局對於台灣地區人民申請進入大陸地區之事項管理之
    正確性，因認被告涉有刑法第216 條、第215 條之行使業務
    上登載不實文書罪以及商業會計法第71條第1 款商業負責人
    明知為不實之事項，而填製會計憑證罪。
二、按犯罪事實應依證據認定之，無證據不得認定犯罪事實；不
    能證明被告犯罪者，應諭知無罪之判決，刑事訴訟法第154
    條第2 項及第301 條第1 項，分別定有明文。次按認定不利
    於被告之事實，須依積極證據，苟積極證據不足為不利於被
    告事實之認定時，即應為有利於被告之認定，更不必有何有
    利之證據；又事實之認定，應憑證據，如未能發現相當證據
    ，或證據不足以證明，自不能以推測或擬制之方法，以為裁
    判基礎；而刑事訴訟法上所謂認定犯罪事實之積極證據，係
    指適合於被告犯罪事實之認定之積極證據而言，雖不以直接
    證據為限，間接證據亦包括在內；然而無論直接或間接證據
    ，其為訴訟上之證明，須於通常一般之人均不致有所懷疑，
    而得確信其為真實之程度者，始得據為有罪之認定，倘其證
    明尚未達到此一程度，而有合理之懷疑存在時，致使無從形
    成有罪之確信，根據「罪證有疑，利於被告」之證據法則，
    即不得遽為不利被告之認定（最高法院30年上字第816 號、
    29年上字第3105號、40年台上字第86號及76年台上字第4986
    號判例意旨參照）。
三、證據能力部分：
(一)、按被告以外之人，於審判外之言詞或書面陳述，除法律有規
    定者外，不得作為證據；又被告以外之人（包括證人、鑑定
    人、告訴人、被害人及共同被告等）於檢察事務官、司法警
    察官或司法警察調查中所為之陳述，與審判中不符時，其先
    前之陳述具有較可信之特別情況，且為證明犯罪事實存否所
    必要者，得為證據，刑事訴訟法第159 條第1 項、第159 條
    之2 分別定有明文。是被告以外之人於司法警察（官）調查
    中所為之陳述，依刑事訴訟法第159 條第1項 規定，係屬傳
    聞證據，原則上無證據能力，惟如該陳述與審判中不符時，
    其先前之陳述具有較可信之特別情況，且為證明犯罪事實存
    否所必要者，依同法第159 條之2 規定（即刑事訴訟法第15
    9 條第1 項所指之「除法律有規定者外」），始例外認為有
    證據能力；如該陳述與審判中相符時，因該陳述並不符合刑
    事訴訟法第159 條之2 有關傳聞例外之規定，故不得作為認
    定本案犯罪事實有無之證據，此時，當以證人於審判中之陳
    述作為證據。另所謂「前後陳述不符」之要件，應就前後階
    段之陳述進行整體判斷，以決定其間是否具有實質性差異，
    惟無須針對全部陳述作比較，陳述之一部分有不符，亦屬之
    。又「證明犯罪事實之存否所必要」，即使用證據之必要性
    ，係指因無法再從同陳述者取得證言，而有利用原陳述之必
    要性，只要認為該陳述是屬於與犯罪事實存否相關之事實，
    並為證明該事實在實質上之必要性即可。而「具有可信之特
    別情況」，係指依陳述時之外部客觀情況而言，足以令人相
    信該陳述是虛偽之危險性不高，必須綜合該陳述是否未受到
    外力影響；陳述人之觀察、記憶、表達是否正確及有無偽證
    之各項因素，而為判斷。經查：證人己○○於司法警察及檢
    察事務官調查中所為之陳述；證人庚○○、乙○○於檢察事
    務官調查中所為之陳述訊問時所為之陳述與審判中相符，依
    前開說明，應以其審判中所述作為證據，渠等於審判外之陳
    述，均無證據能力。
(二)、按被告以外之人於偵查中向檢察官所為陳述，除顯有不可信
    之情況者外，得為證據，刑事訴訟法第159 條之1 第2項定
    有明文。偵查中對被告以外之人所為之偵查筆錄，或被告以
    外之人向檢察官所提之書面陳述，性質上均屬傳聞證據。惟
    現階段刑事訴訟法規定檢察官代表國家偵查犯罪、實施公訴
    ，依法其有訊問被告、證人及鑑定人之權，證人、鑑定人且
    須具結，而實務運作時，檢察官偵查中向被告以外之人所取
    得之陳述，原則上均能遵守法律規定，不致違法取供，其可
    信度極高。職是，被告以外之人前於偵查中已具結而為證述
    ，除反對該項供述得具有證據能力之一方，已釋明「顯有不
    可信之情況」之理由外，不宜即遽指該證人於偵查中之陳述
    不具證據能力。本件證人己○○於偵查中向檢察官所為之陳
    述，被告並未曾提及檢察官在偵查時有不法取供之情形，且
    未釋明上開供述有顯不可信之情況，依前述說明，渠等其於
    偵查中之證言自具有證據能力。
三、公訴人認被告涉有前開行使業務上登載不實文書等犯嫌，無
    非以(1)被告甲○○自承介紹己○○代辦金馬地區入出境證，
    且被告甲○○本人曾擁有金馬通行證之事實；(2)證人己○○
    證述；(3)證人庚○○證述；(4)證人乙○○證述；(5)金門馬祖
    由澎湖進入大陸地區入出境申請書、重華農業開發有限公司
    任職證明、工資表及所得稅證明資料等資為論據。然訊據被
    告固坦承曾向己○○表示，伊認識金馬地區入出境證之代辦
    業者丁○○，如己○○有辦理該證之需要，可以請丁○○代
    辦等事實不諱，惟否認有何與丁○○、庚○○及乙○○等人
    共同行使業務上登載不實文書等罪犯行，辯稱：伊僅係將所
    認識的金馬地區入出境證之代辦業者介紹予己○○，並未收
    受己○○所交付之國民身分證及現金6000元等語。經查：
(一)、被告自承：曾向己○○介紹有一金馬地區入出境證之代辦業
    者丁○○等語；證人己○○結證稱：其在92年某日與被告聚
    餐場合中，因聽聞被告提到有認識的朋友丁○○在代辦金馬
    地區入出境證，為了節省出入境大陸地區之旅費，遂於92年
    5 月間，將其所有國民身分證及現金6000元，在楠梓區交予
    被告公司會計丙○○，希望可以辦理金馬地區入出境證等語
    （見本院卷第55頁至59頁）；證人即重華公司負責人庚○○
    證稱：其受丁○○委託開立己○○任職於重華公司之在職證
    明、工資表及所得稅證明等文件，交予乙○○等語（見本院
    卷第65至69頁）；證人乙○○證稱：其收受庚○○交付之文
    件以及己○○之國民身分證後即持該等文件向入出境管理局
    為己○○申請金馬地區入出境證等語（見本院卷第82至84頁
    ），以及卷附之以己○○名義申請辦理金馬地區入出境證之
    申請書、重農公司在職證明、工資表及所得稅證明等資料，
    固足堪認定被告確實介紹己○○透過丁○○辦理金馬地區入
    出境證，庚○○在收受丁○○委託後，開立己○○任職於重
    華公司之在職證明、工資表，並據以向大陸地區相關機關取
    得所得稅證明，再由證人乙○○持相關資料向入出境管理局
    提出申請之事實。然從上開證據可以確定者是：被告僅向己○○表示可介紹一代辦金馬地區入出境證業者「丁○○」乙
    節，其實際上並未參與製作不實之工資表等文件以及行使該
    等不實文書等構成要件行為之實施。
(二)、既無法確定被告在本件犯行中有參與構成要件之實施，則欲
    認定被告與丁○○、庚○○及乙○○等人共同犯罪，勢必確
    定被告與丁○○、庚○○及乙○○等人基於共同犯罪之意思
    而從事構成要件以外之分工行為或在本件犯行過程中獲有利
    益各節。經查：
    (1)證人庚○○與乙○○於本院審理時均稱：渠等與被告並不
      認識，僅認識丁○○等語。衡情，渠等因本件己○○申請
      金馬地區入出境證於另案偵查中均已坦承犯行並經不起訴
      確定，無需要僅為迴護被告於審判中具結後為不實之陳述
      ，徒增偽證罪追訴之困擾，渠等前開證言應可採信。又證
      人庚○○結證稱：曾受丁○○委託由重華公司名義開立在
      職證明等文件，準備用來申請金馬地區入出境證，本件被
      告可能是丁○○委託案的其中1 個，伊不認識被告，其受
      丁○○委託僅向其收費1200元，其中800 元是要交給境管
      局的規費，另外400 元是要給跑件人員的費用等語（見本
      院卷第83頁）；證人乙○○結證稱：伊並不認識被告，任
      職於旅行社期間，有從事代辦金馬地區入出境證之業務，
      本件係伊代己○○向境管局申請辦理金馬地區入出境證，
      相關文件係庚○○所交付，與被告並不認識，一般辦理金
      馬地區入出境證收費為3 千多元之代辦費以及約1 千元左
      右之工本費，因伊與庚○○係同學，庚○○所交付之代辦
      案件，均只收取工本費等語（見本院卷第65至66頁）。既
      然庚○○向丁○○收取1200元之費用，幾乎等於乙○○向
      境管局申請之工本費，庚○○接受委託到開立在職證明等
      文件後交付與乙○○提出申請，可以說是未有絲毫獲利，
      乙○○亦僅有收取400 元的跑件費用，倘若在本件犯行中
      ，證人庚○○、乙○○與被告、丁○○均屬共犯，庚○○
      、乙○○豈可能無償、低價承擔違法行為之風險。又己○○交付之現金6000元代辦費用，扣除庚○○與乙○○所收
      取之費用，尚有4800元係由被告與丁○○獲得，亦與庚○○、乙○○所得，顯不成比例。是被告與丁○○、庚○○
      與乙○○等有共同犯罪意思之可能，應可排除。
    (2)證人丙○○證稱：己○○曾經將國民身分證及現金6000元
      交付予伊，囑託伊轉交予丁○○，嗣後亦有一位自稱「丁○○」之男子拿名片來，將己○○之國民身分證及現金取
      走。然伊並未將此事告知被告，是後來己○○急需用國民
      身分證向伊催討時，曾向被告提起等語（見本院卷第60至
      63頁）。是被告辯稱其並未收受己○○交付之國民身分證
      及現金應非子虛。且證人己○○亦稱：其知道所交付之國
      民身分證及現金，係要交給丁○○去辦理金馬地區入出境
      證等語（見本院卷第57頁）。倘被告與丁○○有共同犯罪
      之意思，被告單獨向己○○收件，應可較轉介己○○給丁○○獲得較多利潤。又被告就與丁○○係如何分工、分配
      利益在庚○○與乙○○均不知悉被告存在之情況下共同為
      本件犯行，似難僅憑證人己○○稱：係被告介紹代辦業者
      丁○○等語，即得認定。況倘被告確實收受己○○所交付
      之6000元，己○○在得悉申請未獲准後，為何未向被告索
      回所交付之現金，而僅取回所交付之國民身分證，被告究
      有無在己○○申請辦理金馬地區入出境證之過程中獲有利
      益，顯非無疑。至辯護人聲請傳喚證人丁○○，經本院合
      法傳喚、拘提均未到庭，且查丁○○因本件犯罪事實現為
      臺灣高雄地方法院檢察署通緝，又丁○○於本案偵查中曾
      到庭以證人身分接受檢查事務官調查時，亦否認與被告有
      共同犯罪情節，況公訴人亦捨棄此一可能不利為被告之積
      極證據，本院認無傳訊之必要，附此敘明。
(三)、綜上，本件公訴人所舉之證據，充其量只能證明被告將申請
    辦理金馬地區入出境證之訊息傳達與己○○，尚不足以證明
    被告確有共同行使業務上登載不實文書等犯行，此外，又查
    無其他積極證據足認被告有公訴人所指之犯行，揆諸前述說
    明，依法自應為無罪判決之諭知。
據上論斷，應依刑事訴訟法第301 第1 項，判決如主文。
本案經檢察官戊○○到庭執行職務。
中    華    民    國    95    年    3     月    30    日
                  刑事第一庭    審判長法  官  陳明富
                                      法  官  方百正
                                      法  官  陳宛榆
以上正本證明與原本無異。
如不服本判決，應於判決送達後10日內，向本院提出上訴狀。
中    華    民    國    95    年    3     月    31    日
                                      書記官  劉企萍


司法院資訊處製作；財團法人民間司法改革基金會備份。
